【裁判字號】    92,台上,1488
【裁判日期】    920710
【裁判案由】    返還借款
【裁判全文】
最高法院民事判決                              九十二年度台上字第一四八八號
    上  訴  人  乙○○即謝文.
    訴訟代理人  劉瑩玲律師
    被 上訴 人  甲○○即王.
                              .
右當事人間請求返還借款事件，上訴人對於中華民國九十年十月九日台灣高等法院台
中分院第二審判決（九十年度重上字第四○號），提起上訴，本院判決如左：
    主  文
上訴駁回。
第三審訴訟費用由上訴人負擔。
    理  由
本件被上訴人主張：上訴人簽發支票十二張持向伊調借現金新台幣（下同）九百七十
五萬元，迄未返還等情。爰基於消費借貸之法律關係，求為命上訴人如數給付伊，並
加計法定遲延利息之判決。
上訴人則以：伊並未向被上訴人借款，係伊妻向被上訴人借款，而由伊簽發支票為憑
；且伊妻之借款，已由伊以房屋及土地抵償完畢，被上訴人已不能再事請求等語。資
為抗辯。
原審審理結果，以：依被上訴人所舉證人柯淑雲證詞，及上訴人於另案台灣台中地方
法院（下稱台中地院）民國八十七年度自字第一一七九號刑事案件審理時之供證，並
參據上訴人與訴外人賴寶玉、林金甲及被上訴人三方，於八十六年六月六日所立之協
議書約定（下稱第一次協議），其中第一條：「……甲方（指上訴人）之前以所有坐
落外埔鄉○○段一九六之三、一九六之四地號土地二筆全部及六分段三七○地號持分
一萬分之四三○及地上建物同段三一○、三一五建號房屋兩棟予乙方（指賴寶玉、林
金甲）設定抵押權在案，……丙方（指被上訴人）同意代甲方清償新台幣參佰萬元正
予乙方，乙方塗銷前述土地及建物之抵押權，甲方將前述土地及建物之產權悉移轉予
丙方」，明示上訴人積欠訴外人賴寶玉、林金甲三百萬元債務，向被上訴人借款，指
示被上訴人代向債權人賴寶玉、林金甲為清償。足見兩造間就系爭借款，其借款人為
上訴人，已堪認定。次查兩造及訴外人賴寶玉、林金甲於第一次協議成立後，被上訴
人即代理上訴人清償一百五十萬元予訴外人賴寶玉、林金甲，訴外人賴寶玉、林金甲
於八十六年九月十一日先將前揭六分段三七○號土地及其上建物建號三一○、三一五
號房屋塗銷第二順位抵押權登記，同時上訴人將上開二棟房屋及其坐落之土地所有權
移轉登記於被上訴人，有土地登記簿謄本可稽。嗣因上訴人所有之一九六之三地號，
被上訴人不具自耕能力，無法依第一次協議取得所有權，且上訴人之妻即訴外人鄭秋
香另有積欠被上訴人之債務，亦待一併解決，雙方債權債務應為會算等情事，遂達成
將前揭一九六之三地號改為設定抵押權，明文約定前述全部不動產由被上訴人自由處
分清償上訴人所積欠之債務，遂作成第二次協議書（下稱第二次協議）。第二次協議
後，被上訴人將上揭土地以六百五十萬元出賣與訴外人鄭麗玉，指定登記於訴外人賴
景輝及賴景榮名下，惟八十七年間「過戶」時，上訴人前以上揭二筆土地分別向台中
縣外埔鄉農會借款二百萬元，設定第一順位本金最高限額二百四十萬元抵押權擔保，
又向訴外人賴寶玉借款三百萬元，設定第二順位抵押權三百六十萬元擔保，嗣在第一
次協議後被上訴人代上訴人部份清償訴外人林金甲、賴寶玉一百五十萬元，賴寶玉塗
銷二棟建號三一○、三一五房屋部份之抵押權，惟仍積欠訴外人賴寶玉其餘未清償之
一百五十萬元，嗣被上訴人出售該磁段一九六之三、一九六之四號二筆土地時，其
第一、二順位抵押債務共三百五十萬元，約定由買受人承受，於買賣價金六百五十萬
元中扣除，實際出賣該二筆土地所得價金僅有三百萬元，且因辦理土地移轉登記，及
向外埔農會辦理債務人變更登記需負擔土地增值稅、規費、代書費、執行費等費用共
支出一百三十九萬四千零四十九元，僅剩一百六十萬五千九百五十一元，足資清償上
訴人所積欠被上訴人債務。雖出賣磁段二筆土地可供抵償上訴人積欠被上訴人欠款
一百六十萬餘元，惟被上訴人另持有上訴人及其妻訴外人鄭秋香應連帶給付之本票債
務三百萬元，有台中地方法院八十八年度票字第一四○六三號民事裁定及確定證明書
可稽，而上訴人又已授權被上訴人抵充其所欠債務，被上訴人即以上開一百六十餘萬
元之售地價金抵充另件之債務，已無餘款足資清償本件系爭借款分文等情，堪以認定
。綜上所述，被上訴人基於消費借貸之法律關係，請求上訴人清償系爭借款九百七十
五萬元本息，自無不合，應予准許云云，為其心證之所由得，爰將第一審所為被上訴
人敗訴判決予以廢棄，改判如被上訴人之所聲明，經核於法洵無違誤。末查，原審已
將卷附刑事卷宗之證據資料影本提示兩造辯論（見原審卷第一０八頁），原審據此所
為之判斷，自無不合。上訴論旨，就原審取捨證據、認定事實之職權行使，指摘原判
決違背法令，求予廢棄，非有理由。
據上論結，本件上訴為無理由。依民事訴訟法第四百八十一條、第四百四十九條第一
項、第七十八條，判決如主文。
中      華      民      國    九十二    年      七      月      十      日
                              最高法院民事第五庭
                                  審判長法官  朱  錦  娟
                                        法官  顏  南  全
                                        法官  許  澍  林
                                        法官  葉  勝  利
                                        法官  黃  義  豐
      右正本證明與原本無異
                                              書  記  官
中      華      民      國    九十二    年      七      月    二十四    日
                                                                       ：


司法院資訊處製作；財團法人民間司法改革基金會備份。
